【裁判字號】    91,上訴,1898
【裁判日期】    920121
【裁判案由】    懲治走私條例
【裁判全文】
臺灣高等法院高雄分院刑事判決          九十一年度上訴字第一八九八號
    上  訴  人  台灣高雄地方法院檢察署檢察官
    被      告  丙○○  男民.
    被      告  乙○○  男民.
    被      告  丁○○  男民.
    被      告  甲○○  男民.
    共      同
    選任辯護人  莊進祥律師
右上訴人因被告違反懲治走私條例案件，不服臺灣高雄地方法院九十年度訴字第二０
六七號中華民國九十一年十月十四日第一審判決（起訴案號：臺灣高雄地方法院檢察
署九十年度偵字第五五七八號），提起上訴，本院判決如左：
      主      文
上訴駁回。
      理      由
一、公訴意旨略以：被告丙○○為高雄籍「金豐溢號」漁船之船長，被告乙○○、丁○○、甲○○等三人係該漁船之船員，於民國九十年三月五日十二時五十五分許
    ，駕駛該漁船自高雄港第二碼頭報關出海，至金門西南二十五浬處作業，四人均
    基於走私之犯意，向不詳名稱之船舶購買海瓜子二千四百八十四公斤、花蛤四百
    公斤後欲走私進口，嗣於同年三月十七日六時二十分許，當該船進入高雄港第二
    港口一浬處，為警當場查獲，並扣得上開之海瓜子二千四百八十四公斤、花蛤四
    百公斤，因認被告丙○○、乙○○、丁○○、甲○○共同涉犯違反懲治走私條例
    第二條第一項之私運管制物品進口罪嫌。
二、按不能證明被告犯罪者，應諭知無罪之判決，刑事訴訟法第三百零一條第一項定
    有明文。又認定不利於被告之事實，須依積極證據，苟積極證據不足為不利於被
    告事實之認定時，即應為有利於被告之認定，更不必有何有利之證據（最高法院
    三十年上字第八一六號著有判例參照）。再事實之認定，應憑證據，如未能發現
    相當證據，或證據不足以證明，自不能以推測或擬制之方法，為裁判基礎；且認
    定犯罪事實所憑之證據，雖不以直接證據為限，間接證據亦包括在內，然無論直
    接證據或間接證據，其為訴訟上之證明，須於通常一般之人均不致有所懷疑，而
    得確信其為真實之程度者，始得據為有罪之認定，倘其證明尚未達此一程度，而
    有合理之懷疑存在而無從使事實審法院得有罪之確信時，即應由法院為諭知被告
    無罪之判決（最高法院四十年台上字第八六號判例、七十六年台上字第四九八六
    號判例參照）。
三、本件公訴人認被告丙○○、乙○○、丁○○、甲○○等四人涉犯前開私運管制物
    品進口之犯行，無非係以海瓜子、花蛤係屬生長於潮間帶、半淡鹹水或淡水環境
    ，為海上漁撈作業無法或大量捕撈者，且船上耙具亦有生鏽無使用痕跡，而自作
    業之日期及下網次數計算，被告等之漁獲量顯不符常情，應係非法買賣所得之漁
    獲，況被告等係以捕魚為業，自不得諉為不知該漁獲為管制物品，有行政院農業
    委員會八十八年九月七日（八八）農漁字第八八六七五二三六號函、九十年五月
    二日（九○）農漁字第九○一二一一○四五號函各一紙及照片八幀為其論罪依據
    。然訊據被告等四人均堅決否認有何走私之犯行，均辯稱：海瓜子及花蛤均係自
    行捕獲的等語。
四、經查：
  (一)被告丙○○係高雄市籍「金豐溢號」漁船之船長，被告乙○○、丁○○、甲○○
    三人為該漁船之船員，該四人於九十年三月五日中午十二時五十五分自中和安檢
    所報關出海，以拖網作業，後於同年三月十七日上午八時五分許進港，船上漁獲
    有海瓜子二千零十一公斤、花蛤三百九十公斤（公訴人認定合計數量有誤），作
    業漁區為東經一一七度三十分、北緯二十三度二十分，漁獲經高雄區漁會魚市場
    旗津分場拍賣，扣除管理費新台幣（下同）一千零五十一元，賣得八萬四千一百
    零八元等情，業據被告等於警訊、偵查中、原審及本院調查、審理時供承不諱，
    並有船員證四紙、機漁船（含船員）進入港檢查表、漁船資料表、高雄區漁會魚
    市場魚貨交易計價單各一紙在卷可稽，是此部分之事實，堪予認定。
  (二)公訴人雖以海瓜子、花蛤漁獲係屬生長於潮間、半淡鹹水或淡水環境，為海上漁
    撈作業無法或大量捕撈者，有行政院農業委員會八十八年九月七日（八八）農漁
    字第八八六七五二三六號函一紙為其依據，而此以漁獲種類為當時走私查緝之準
    則。惟本件查獲之海瓜子、花蛤實際成長區域、海上撈捕作業、漁獲量、查獲種
    類之情況，依行政院農業委員會水產試驗所之意見：「小眼花簾蛤（海瓜子）：
    ：；主要分布於印度太平洋，包括日本（相模灣以南）、中國（福建平潭以南、
    廣東、香港、海南），臺灣西部沿海；橫眼蛤（山瓜子）分布於日本（房總以南
    ），中國（福建、廣東、香港、海南）及臺灣」，有該所九十年九月二十六日農
    水試生字第九二二六六號函一紙在卷可參，則在本件扣案漁獲因作業之
    海域產量未明，自不可遽論該處無法捕獲扣案之海瓜子、花蛤。
  (三)而此關於海瓜子、花蛤在海中作業是否可能捕獲之爭議，經漁民與相關單位協調
    多次，嗣經行政院農業委員會發函行政院海岸巡防署，內容說明以耙具捕撈海瓜
    子及花蛤每日捕獲量在三百公斤以內，理論上可能，實際上是否可能要看漁具、
    作業天數、捕獲量等狀況決定，有行政院農業委員會九十年八月一日（九）農
    漁字第九一三二一二三九號函一紙可參，是依上述函文所示，在主管機關亦認
    被告等作業之海域並非無法捕獲海瓜子及花蛤，且捕獲量每日尚有三百公斤。
  (四)而觀之本件被告等人出海後之作業漁區係在東經一一七度三十分、北緯二十三度
    二十分，約有十個工作天，船上之漁具有耙具、網子等物，有現場照片八幀附卷
    可佐，而其漁獲量海瓜子二千零十一公斤、花蛤三百九十公斤（以高雄區漁會魚
    市場魚貨交易計價單之重量為準，見偵查卷第三十頁），平均每日之捕獲量僅約
    二百四十公斤，均未達行政院農業委員會所稱可捕獲之上限，從而，依被告等出
    海作業之漁區、所用漁具、期間、捕獲魚量等情綜合觀之，被告等所辯係自行捕
    獲等語，即非不足採信。再該漁船上之耙具、鐵鍊雖有生鏽之痕跡，惟因該漁船
    所從事者為近海捕撈作業，耙具及鐵鍊所接觸之物接觸之海水含有鹽分，則漁具
    在長期使用、經風吹日曬後，有生鏽情況，乃事理之常，是自不得僅因漁具有生
    鏽情形，遽而推論當時該漁具無捕撈漁獲之情。
  (五)檢察官上訴意旨稱：「本件原審所引用之行政院農業委員會九十年八月一日（九
    ０）農漁字第九０一三二一二三九號函係在本案犯罪時間（九十年三月五日）之
    後，經漁民不斷抗爭後，始做成之解釋，且該解釋言及「理論上可能」尚未言及
    「實務上可能」，是以上開解釋尚不足以推翻農委會八十八年九月七日（八八）
    農漁字第八八六七五二三六號函之解釋，況被告等四人於出海十工作日中，並非
    每日均有捕獲漁產，亦未必每日均有作業，此自該漁船上之漁具生銹即可得知（
    苟每日作業，該漁具必不致於生銹），是以原審以全部漁獲量除以十，計算出每
    日之平均值，進而推論每日捕獲量二百四十公斤，尚有未洽。」云云。本院查，
    海瓜子、花蛤等海產品主要分布於太平洋，包括日本、中國及台灣西部「沿海」
    ，此有行政院農業委員會水產試驗所九十年九月二十六日（九０）農水試生字第
    九０二二００六六０號函可稽（見一審卷第一二五頁），因此，海瓜子及花蛤等
    海產品並非獨產於大陸沿海，且海瓜子及花蛤為生長於「海水」或「潮間帶」之
    環境，應無疑義。從而，上訴人引用行政院農業委員會八十八年九月七日（八八
    ）農漁字第八八六七五二三六號函謂「海瓜子、花蛤主要為養殖或生長於潮間帶
    半淡鹹水或淡水環境等地區，為海上漁撈業無法大量捕獲，故可判定為走私水產
    品」等語，顯乏客觀證據佐證，自係推論之詞，不足採為不利被告等之認定。次
    查，被告等於九十年三月五日十二時五十五分許報關出海，於九十年三月十七日
    六時二十分許進入高雄港第二港口一海浬處為警查獲，前後出海共十二天，扣除
    去程及回程各一天，約有十個工作天（被告等供稱每天皆有作業，見本院卷第四
    七－四八頁），而其漁獲量，以高雄區漁會魚市場魚貨交易計價單之重量所載，
    海瓜子二千零十一公斤、花蛤三百九十公斤，平均每日之捕獲量僅「約二百四十
    公斤」，未達行政院農業委員會所稱可捕獲之上限「每日三百公斤以內」，參酌
    被告等出海作業所用之漁具、作業期間十天，則捕獲魚量海瓜子二千零十一公斤
    、花蛤三百九十公斤，不僅「理論上可能」，且「實際上可能」捕獲上開漁獲量
    ，檢察官上訴意旨所指，自屬無據。末查，漁船上之耙具、鐵鍊雖有生鏽之痕跡
    ，觀之警卷所附照片顯示，並非長時間未使用而生之鐵鏽碎片，而係耙具及鐵鍊
    作業後所接觸之海水含有鹽分而生之鏽痕，則魚具在長期使用，經風吹日曬，而
    生鏽痕，乃事理之常，檢察官執此提起上訴，亦屬無據。
五、另懲治走私條例第十二條所規範之走私行為，固不論所私運之物品種類為何，若
    行為人自大陸地區私運物品進入臺灣或自臺灣地區私運物品前往大陸地區，即應
    依該條例論處，而此僅需係匪偽之物品，不以加工、製造之物為限，天然出產物
    亦在其內。又該法條所謂「大陸地區」，依該條例八十一年七月二十九日立法院
    修正通過之立法理由觀之，係指臺灣地區以外之中華民國領土；領土之範圍，就
    海域部分而言，應以領海為基準，而我國領海依六十八年十月八日（六八）台統
    （一）義字第五四六號總統令公告，係指自基線起至其外側十二海浬之海域，
    此亦為國際法上一般訂定領海範圍之標準，復有行政院大陸委員會九十一年六月
    六日陸法字第○九一○○○九一四○號函一紙在卷可稽。而被告等人上開作業漁
    區係在東經一一七度三十分、北緯二十三度二十分，距最近陸地大陸地區廣東省
    南澎列島十一浬，有內政部九十一年八月二十六日台內地字第○九一○○一一四
    七三號函一紙足參，雖屬大陸地區，惟既無證據證明是被告等係自該漁區私運海
    瓜子及花蛤進入高雄港，即不符合上揭條文所謂之走私行為。
六、綜上所述，海瓜子、花蛤並非無法或不得捕撈於海中之漁獲，而被告丙○○、乙○○、丁○○、甲○○所屬之漁船上有捕撈海瓜子及花蛤之耙具，且依其出海作
    業之漁區、時間與其漁獲量，依目前研究顯示，又係在合理之範圍內，是依公訴
    人所舉之證據，尚無法證明被告等人有涉犯違反懲治走私條例第二條第一項之私
    運管制物品進口之犯行。
七、按犯罪事實，應依證據認定之，無證據不得推定其犯罪事實，刑事訴訟法第一百
    五十四條定有明文，又認定不利於被告之事實，須依積極證據，苟積極證據不足
    為不利於被告之認定時，即應為有利於被告之認定，更不必有何有利之證據（最
    高法院三十年上字第八一六號判例參照），綜上所述，公訴人所持之論據，尚不
    能證明被告等有上述犯行，此外，本院復查無其他確切證據，足資審認，被告等
    犯罪尚屬不能證明。
八、原審因而諭知被告等無罪之判決，核無不合，檢察官上訴意旨仍執前詞，指摘原
    判決不當，非有理由，應予駁回。
九、被告丙○○、乙○○、丁○○、甲○○前述之行為，是否另涉有違反臺灣地區與
    大陸地區人民關係條例第八十條第一項、第二十八條第一項之違反中華民國船舶
    ，非經主管機關許可，不得航行至大陸地區之規定，應由檢察官查明後另行處理
    ，併此敘明。
據上論結，應依刑事訴訟法第三百六十八條，判決如主文。
本案經檢察官沈紹嘉到庭執行職務。
中    華    民    國     九十二     年       一       月      二十一    日
                              臺灣高等法院高雄分院刑事第一庭
                                  審判長法官  曾永宗
                                        法官邱永貴
                                        法官  郭玫利
右正本證明與原本無異。
檢察官如不服本判決應於收受本判決後十日內向本院提出上訴書狀，其未述上訴理
由者，並得於提起上訴後十日內向本院補提理由書狀（均須按他造當事人之人數附繕
本)「切勿逕送上級法院」。
                                      書記官  張寶花
中    華    民    國     九十二     年       一       月       二十二   日
                                                                        Ｋ


司法院資訊處製作；財團法人民間司法改革基金會備份。
